【裁判字號】    92,家上,155
【裁判日期】    920826
【裁判案由】    履行同居
【裁判全文】
臺灣高等法院民事判決                            九十二年度家上字第一五五號
    上  訴  人
    即反訴原告  乙○○
    訴訟代理人  羅瑩雪律師
    被  上訴人
    即反訴被告  甲○○      住台北縣中和市○○街一六四巷七號二樓（
    訴訟代理人  邱怜珠律師
右當事人間，因履行同居事件，上訴人對於中華民國九十一年三月十日臺灣板橋地方
法院九十一年度婚字第一二八０號第一審判決，提起上訴、並於本院提起反訴，本院
判決如左：
    主      文
原判決廢棄。
被上訴人在第一審之訴駁回。
准反訴原告與反訴被告離婚。
反訴被告應給付反訴原告新臺幣拾萬元，並自本判決確定之翌日起至清償日止，按
週年利率百分之五計算之利息。
其餘反訴及該部分假執行之聲請均駁回。
第一、二審訴訟費用(含反訴部分)由被上訴人負擔。
本判決第四項於反訴原告以新臺幣壹拾萬元為反訴被告供擔保後，得為假執行。
    事實及理由
一、按：婚姻無效、確認婚姻成立或不成立、撤銷婚姻、離婚或夫妻同居之訴，得合
    併提起，或於第一審或第二審言詞辯論終結前，為訴之變更、追加或提起反訴。
    民事訴訟法第五百七十二條第一項定有明文，本件被上訴人提起夫妻同居之訴，
    上訴人不服原法院判決，提起上訴，於本院第二審言詞辯終結前，提起反訴，請
    求准與被上訴人離婚，經核與首揭規定，尚無不合，應予准許，合先敘明。
二、被上訴人起訴主張：上訴人於民國八十九年一月三日與被上訴人結婚，與被上訴
    人具有夫妻之關係，婚後承租並共同設定住所於台北縣中和市○○路三六九巷十
    九弄七號五樓房屋共同生活，九十年十一月二十四日竟未告知行蹤，無故自共同
    之住所離家出走，且迄未與被上訴人聯繫，經被上訴人報請警方協尋，並致函請
    求訴外人即上訴人之父許國在通知上訴人履行同居義務，亦無所獲，顯然違背夫
    妻同居之義務。為此，爰依民法第一千零一條之規定，求為命上訴人履行同居義
    務之判決。並聲明：(一)上訴駁回。(二)第二審訴訟費用由上訴人負擔。對於上
    訴人於本院提起反訴，主張反訴被告即被上訴人長期以懷疑、監視、辱罵、推打
    、圬衊、誣告、逼迫離婚等方式對於上訴人即反訴原告施以身體及精神上之傷害
    ，反訴原告受有不堪與之同居之虐待，且由日常生活經驗，反訴被告之所為已嚴
    重傷害婚姻生活，難期繼續維持婚姻生活，請求准予與反訴被告離婚，並賠償反
    訴原告新臺幣 (以下同) 一百萬元本息，則以：反訴原告提起反訴請求裁判離婚
    ，並無意見，惟請求賠償一百萬元部分，反訴被告無法接受等語為抗辯；並聲明
    ：(一)反訴原告之訴駁回。(二)反訴之訴訟費用由反訴原告負擔。
三、上訴人則以：被上訴人為一職業軍人，婚後無法每日返家，對於上訴人極不信任
    ，以陪伴、保護上訴人為藉口，促請其妹洪佳鈴、洪佳慧與上訴人同住，委請其
    父洪水土於晚間乘騎機車至住所巡視，其動機在於監視上訴人；九十年三月三日
    為博取其任職機關主管之注意，慫恿上訴人陪同接受電視節目訪問，為上訴人所
    拒，竟持遙控器連續揮打上訴人臉頰，限制上訴人之行動；九十年七月二十二日
    晚間，上訴人繕打完成之歌詞委託被上訴人代為列印，因歌詞之編排方式發生歧
    見，竟以言詞咒罵、以橡皮筋彈射上訴人，繼而拉扯上訴人頭髮，將上訴人之頭
    部撞擊牆壁；九十年七月二十六日被上訴人於深夜返家拿取物品外出後，即未曾
    返家，亦未以電話與上訴人聯繫，期間颱風來襲，不聞不問；更有甚者，自九十
    年十月起即停止繳納房租，藉以逼迫上訴人搬離共同之住所，以遂其離婚之目的
    ；九十年十一月二十三日，偕同其父洪水土、母洪李阿菜及其妹洪佳鈴前來共同
    之住所逼迫上訴人同意離婚，並以穢語辱罵上訴人，九十年十一月二十四日下午
    六時四十五分許，又偕同其父洪水土再次前來，將門窗上鎖、搶走上訴人之行動
    電話、阻止上訴人外出上課、求救，聯手逼迫上訴人同意離婚，見上訴人不從，
    被上訴人竟以手掌摑上訴人左臉頰，猛力推倒上訴人，並揚言如是日談不成離婚
    ，即將上訴人分屍兩百萬塊，致上訴人身心均受傷害，且心生畏懼，不敢回家，
    而暫避親戚住所；上訴人乃委由律師居間協調，經被上訴人提供其父母之住所，
    建議兩造與被上訴人父、母、及弟妹等六人同住，然查住所之四間臥室已悉數為
    被上訴人之父母及弟妹等占有、使用，已無空房足供上訴人居住，顯見被上訴人
    要求上訴人同居，亳無誠意；兩造之所以分居實係因被上訴人離家出走所致，上
    訴人嗣後離家則係被上訴人停繳房屋租金及毆打上訴人，且上訴人離家期間，仍
    透過律師與被上訴人聯繫，被上訴人之律師亦曾數度致電予上訴人，雙方互有書
    信往返，被上訴人指稱上訴人離家後未與之聯繫，顯然與事實不符，不履行同居
    義務者為被上訴人，並非上訴人，且上訴人離家未履行同居義務，係有正當理由
    等語，資為抗辯。並聲明：(一)原判決廢棄。(二)被上訴人在第一審之訴駁回。
    (三)第一、二審訴訟費用由被上訴人負擔。提起上訴後，反訴主張：反訴被告長
    期以懷疑、監視、辱罵、推打、圬衊、誣告、逼迫離婚等方式對於反訴原告施以
    身體及精神上之傷害，上訴人受有不堪與之同居之虐待，且由日常生活經驗，反
    訴被告之所為已嚴重傷害婚姻生活，難期繼續維持婚姻生活，反訴原告自得請求
    離婚；且因可歸責於反訴被告致兩造離婚，反訴原告亦得請求賠償精神慰撫金一
    百萬元；為此，聲明：(一)准反訴原告與反訴被告離婚。(二)反訴被告應給付反
    訴原告一百萬元，並自反訴狀送達翌日起至清償日止，按週年利率百分之五計算
    之利息。(三)反訴訴訟費用由反訴被告負擔。
四、被上訴人主張上訴人於民國八十九年一月三日與被上訴人結婚，與被上訴人具有
    夫妻之關係，婚後承租並共同設定住所於台北縣中和市○○路三六九巷十九弄七
    號五樓房屋共同生活，九十年十一月二十四日自共同之住所離家出走，經被上訴
    人報請警方協尋，並致函請求訴外人即上訴人之父許國在通知上訴人履行同居義
    務等事實，為上訴人所不爭執，且有
    、存證信函等影本在卷為憑。被上訴人主張之上開事實，應堪信為真實。
五、按：夫妻互負同居之義務。民法第一千零一條前段固有明文；但同條但書亦規定
    但有不能同居之正當理由者，不在此限。經查：
(一)被上訴人對於上訴人抗辯被上訴人於民國九十年十月間未與上訴人協商，擅自向
    共同住所台北縣中和市○○路三六九巷十九弄七號五樓房屋之房東，表示同年十
    一月、十二月房租，以押租金抵繳，同年十二月租期屆滿後終止租賃契約之事實
    ，並不爭執，且經證人即房東曹滋杏於原審到場結證稱：「我們租約最後是到九
    十年十二月期滿。九十年十月原告 (即被上訴人) 跟我說九十年十二月租約期滿
    ，他不再續租後面兩個月的租金要用押金來抵。」等語在卷 (原審九十一年一月
    十五日言詞辯論筆錄第三頁)足憑；上訴人抗辯之上開事實，應堪信為真實。
(二)被上訴人對於上訴人抗辯被上訴人於九十年三月三日以遙控器連續揮打上訴人之
    臉頰、限制其行動，九十年七月二十二日晚間以言詞咒罵、以橡皮筋彈射上訴人
    ，拉扯上訴人之頭髮，將上訴人之頭部撞擊牆壁，九十年十一月二十三日，偕同
    其父、母、及妹洪佳鈴逼迫離婚，以穢語辱罵上訴人，九十年十一月二十四日下
    午六時四十五分許，偕同其父將住所門窗上鎖、搶走上訴人之行動電話、阻止上
    訴人外出上課、及求救，聯手逼迫離婚，眼見未能得逞，以手掌摑上訴人之左臉
    頰，並猛力推倒上訴人，揚言如是日談不成離婚，即將上訴人分屍兩百萬塊等事
    實，雖予以否認，惟業據上訴人提出九十年三月四日、十一月二十四日臺北縣政
    府警察局中和分局錦和派出所處理家庭暴力案件調查紀錄表、偵訊筆錄、民事通
    常保護令聲請狀、診斷證明書等影本為證，參酌證人即被上訴人之父洪水土九十
    年度家護字第一二一一號民事保護令事件，到場證稱：「．．．九十年三月開始
    在晚上的時候我有騎車子到他們家去巡．．．我有提出要他們離婚．．．」、「
    事發當天有發生推擠，相對人 (指被上訴人)出手有推聲請人 (即上訴人)沒有錯
    ，是沒有打她。」等語，及協談離婚事宜係屬兩造之事，被上訴人竟由其父、母
    及妹陪同與上訴人一人議論，被上訴人在其人多勢眾情境，尚且以手推擠上訴人
    ，則不難想像於兩造獨處時之狀況，上訴人上開抗辯之事實，尚非全屬子虛。至
    於證人洪水土其餘證言、洪佳鈴之證言，均係被上訴人之父、妹，所為證言，難
    免有所偏頗，不足為憑。
(三)查被上訴人請求上訴人履行同居義務之處所為台北縣中和市○○街一六四巷七號
    二樓，惟上開處所為被上訴人之父母及其妹之住所，非被上訴人與上訴人結婚時
    所協議之住所，即使有足夠之房間供上訴人使用居住，且在被上訴人之父認上訴
    人係製造紛擾者 (證人洪水木證稱：「因為被告製造我的家庭紛紛擾擾．．．」
    等語)，又要兩造離婚，被上訴人選擇於上開處所同居，顯非適當之處所。
(四)綜合上述，上訴人於被上訴人不經協商獨自將共同住所之房屋租賃契約予以終止
    ，又二度在其父母及妹之陪同，與上訴人一人爭議離婚事宜，上訴人在此情境心
    生畏懼，在所難免，而選擇離家返回娘家，尚與被上訴人連繫，且九十一年二月
    十八日尚與被上訴人同在臺灣板橋地方法院因九十年度家護字第一二一一號民事
    保護令事件出庭應訊，而被上訴人竟在此電訊發達、人手一機 (行動電話) 之社
    會環境，竟於九十一年五月七日向管轄之臺北縣警察局中和分局南勢派出所申報
    上訴人於九十年十一月二十四日離家出走，為失蹤人口，請求查尋，上訴人獲悉
    後於九十一年九月十七日自行向臺北市政府警察局大安分局瑞安街派出所撤銷查
    尋，有被上訴人提出之受 (處) 理查尋人口案件登記表、上訴人提出之撤尋查尋
    人口案件登記表影本在卷足憑。
(五)從而，上訴人離家出走，不履行同居義務，尚難謂無正當理由。被上訴人請求上
    訴人履行同居義務，自非有據，不予准許。
六、原法院就全卷之卷證資料未予詳為推敲，採信有偏頗之被上訴人之父、妹證言，
    而為被上訴人勝訴判決，容有未恰，上訴意旨指摘原法院判決不當，求予廢棄，
    非無理由，應由本院予以廢棄，更為判決如主文第二項所示。
七、上訴人即反訴原告主張反訴被告即被上訴人於民國九十年十月間未與上訴人協商
    ，擅自向共同住所台北縣中和市○○路三六九巷十九弄七號五樓房屋之房東，表
    示同年十一月、十二月房租，以押租金抵繳，同年十二月租期屆滿後終止租賃契
    約；九十年三月三日以遙控器連續揮打上訴人之臉頰、限制其行動，九十年七月
    二十二日晚間以言詞咒罵、以橡皮筋彈射上訴人，拉扯上訴人之頭髮，將上訴人
    之頭部撞擊牆壁，九十年十一月二十三日，偕同其父、母、及妹洪佳鈴逼迫離婚
    ，以穢語辱罵上訴人，九十年十一月二十四日下午六時四十五分許，偕同其父將
    迫離婚，眼見未能得逞，以手掌摑上訴人之左臉頰，並猛力推倒上訴人，揚言如
    是日談不成離婚，即將上訴人分屍兩百萬塊等事實，尚非全屬子虛烏有，已如前
    述。反訴原告在未獲協商共同住所，即被終止共同住所之租賃契約，有如被驅逐
    之感；且處於反訴被告及其家人共同與之爭議離婚事宜之情境，難認其自身之安
    全不無有受威脅之心理壓力，此項心理壓力雖係主觀的，但其身體上或精神上仍
    應認有不可忍受之痛苦。
八、反訴原告因前述原因，九十年十一月二十四日離開共同住所，並向臺灣板橋地方
    法院聲請民事保護令後，反訴被告即以反訴原告妨害其名譽向臺灣板橋地方法院
    起訴請求反訴原告賠償其非財產上之損害三十萬元，並向檢察官告訴反訴原告涉
    嫌毀損、誹謗、偽造文書等罪嫌，損害賠償之訴為臺灣板橋地方法院九十二年度
    家簡字第四號家事簡易判決反訴被告敗訴，毀損、誹謗、偽造文書等罪嫌部分為
    檢察官處分不起訴確定等事實，為反訴被告所不爭執，且有反訴原告提出前揭家
    事簡易判決、臺灣板橋地方法院檢察署九十一年度偵字第二三○五九號檢察官不
    起訴處分書、臺灣高等法院檢察署九十二年度上聲議字第三○○九號處分書影本
    在卷足憑。
九、查婚姻係以終生共同生活為目的之結合關係，尤須夫妻以誠摯相愛為基礎，相互
    尊重、忍讓與諒解，共同建立和諧美滿幸福之家庭。本件反訴被告未與反訴原告
    協商共同住所，逕自終止共同住所房屋之租賃契約，及有使反訴原告受有難以忍
    受痛苦之行為，進而興訟，已不顧夫妻情義，此種婚姻業已發生破綻，客觀上已
    難期達婚姻之目的。從而，反訴原告依民法第一千零五十二條第一項第三款、第
    二項之規定，請求准與反訴被告離婚，於法尚非無據，應予准許。
十、夫妻之一方，因判決離婚而受有損害者，得向有過失之他方，請求賠償。前項情
    形，雖非財產上之損害，受害人亦得請求賠償相當之金額。但以受害人無過失者
    為限。民法第一千零五十六條第一、二項定有明文，經查本件反訴原告以反訴被
    告具有民法第一千零五十二條第一項第三款、第二項之情形，請求判決離婚，業
    經本院予以准許，已如前述，且綜觀前述之事證，兩造之離婚應可歸責於反訴被
    告，並無證據足資證明反訴原告有可歸責之過失責任，反訴原告依前揭民法第一
    千零五十六條第二項之規定，請求反訴被告賠償非財產上之損害，於法尚非無據
    ，應予准許；惟該條項所謂相當，參照最高法院四十七年度臺上字第一二二一號
    判例意旨，本院斟酌反訴被告為一職業軍官，待遇尚稱優渥，反訴原告專科畢業
    ，於安親班任教，待遇不及反訴被告等情形，本院認反訴原告所得請求非財產上
    之損害以三十萬元方為相當，逾越上開金額尚嫌過高，不宜准許。
十一按民法第一千零五十六條所載之損害賠償，係以判決離婚為其請求權發生之原因
    ，在判決離婚確定前，是項請求權既尚未發生，受害人自不得請求依法定利率計
    算之遲延利息。被上訴人依上開規定請求上訴人賠償非財產上之損害四十八萬元
    並加給法定遲延利息，關於加給法定遲延利息部分，依上說明，僅得請求自離婚
    判決確定之翌日起算，有最高法院九十一年度臺上字第二五五四號判決意旨，可
    資參照。本件反訴原告依上開規定請求反訴被告賠償非財產上之損害三十萬元並
    加給法定遲延利息，關於加給法定遲延利息部分，依上開最高法院判決意旨，僅
    得請求自離婚判決確定之翌日起至清償日止。反訴原告請求自反訴狀繕本送達翌
    日即九十二年七月五日起至判決確定之日止之法定遲延利息，自非有據，不應准
    許。
十二反訴原告陳明願供擔保以代釋明，請求就非財產上之損害部分宣告假執行，經核
    於法尚無不合，爰就其勝訴部分酌定如主文第七項所示金額准許之，其敗訴部分
    因無理由而失所附麗，應予駁回。
十三本件事證已臻明確，兩造其他攻擊防禦方法及提出未援用之證據，經斟酌後認不
    影響判決基礎，無逐一論述之必要，併此敘明。
據上論結，本件上訴為有理由，反訴為部分有理由、部分無理由，爰判決如主文。
中      華      民      國    九十二    年      八      月    二十六    日
                              民事第十二庭
                                  審判長法  官  林  丁  寶
                                        法  官  高  鳳  仙
                                        法  官  陳  博  享
右正本係照原本作成。
如不服本判決，應於收受送達後二十日內向本院提出上訴書狀，其未表明上訴理由者
，應於提出上訴後二十日內向本院補提理由書狀（均須按他造當事人之人數附繕本）
上訴時應提出委任律師或具有律師資格之人之委任狀；委任有律師資格者，另應附具
律師資格證書及釋明委任人與受任人有民事訴訟法第四百六十六條之一第一項但書或
第二項（詳附註）所定關係之釋明文書影本。
中      華      民      國    九十二    年      八      月    二十八    日
                                        書記官  鄭  靜  如
附註：
民事訴訟法第四百六十六條之一（第一項、第二項）：
對於第二審判決上訴，上訴人應委任律師為訴訟代理人。但上訴人或其他法定代理人
具有律師資格者，不在此限。
上訴人之配偶、三親等內之血親、二親等內之姻親，或上訴人為法人、中央或地方機
關時，其所屬專任人員具有律師資格並經法院認為適當者，亦得為第三審訴訟代理人
。


司法院資訊處製作；財團法人民間司法改革基金會備份。
